---
title: "Análise de Ações"
format:
  dashboard:
    theme: 
      - cosmo
      - brand
      - dark
    css: styles.css
    orientation: rows
    scrolling: true
    navbar: true
---

```{r setup, include=FALSE}
knitr::opts_chunk$set(
    echo = FALSE,
    message = FALSE,
    warning = FALSE,
    comment = NA,
    fig.width = 10,
    fig.height = 7
)

library(reticulate)

# Carregar bibliotecas
library(quantmod)
library(tidyverse)
library(timetk)
library(lubridate)
library(zoo)
library(rugarch)
library(patchwork)
library(DT)

# Definir tema escuro para todos os gráficos ggplot2
tema_escuro <- theme_minimal() +
  theme(
    plot.background = element_rect(fill = "#121212", color = NA),
    panel.background = element_rect(fill = "#121212", color = NA),
    panel.grid.major = element_line(color = "#333333"),
    panel.grid.minor = element_line(color = "#262626"),
    text = element_text(color = "#FFFFFF"),
    axis.text = element_text(color = "#CCCCCC"),
    axis.title = element_text(color = "#FFFFFF"),
    legend.background = element_rect(fill = "#121212", color = NA),
    legend.text = element_text(color = "#FFFFFF"),
    legend.title = element_text(color = "#FFFFFF"),
    plot.title = element_text(color = "#FFFFFF", size = 16),
    plot.subtitle = element_text(color = "#CCCCCC")
  )

theme_set(tema_escuro)  # Aplicar o tema escuro globalmente
```

```{r}
# Definir os tickers
tickers <- c("F", "GM", "HMC", "STLA", "TM")

# Definir período: últimos 5 anos
start_date <- Sys.Date() - years(5)
end_date   <- Sys.Date()

# Baixar os dados do Yahoo Finance
getSymbols(tickers, src = "yahoo", from = start_date, to = end_date)

# Selecionar o fechamento (Cl) e juntar em um único data frame
price_list <- lapply(tickers, function(sym) Cl(get(sym)))
portfolio_prices <- do.call(merge, price_list)
colnames(portfolio_prices) <- tickers
portfolio_prices <- na.omit(portfolio_prices)
portfolio_prices <- tk_tbl(portfolio_prices, preserve.row.names = TRUE, rename_index = "date")
portfolio_prices$date <- as.Date(portfolio_prices$date)
```

```{r}
#| fig.height: 8
# Criar um gráfico de linhas com cores vibrantes para fundo escuro
portfolio_prices %>%
  pivot_longer(cols = -date, names_to = "ticker", values_to = "price") %>%
  ggplot(aes(x = date, y = price, color = ticker)) +
  geom_line(linewidth = 1) +
  scale_color_manual(values = c(
    "F" = "#00BCD4",     # Azul ciano
    "GM" = "#FF4081",    # Rosa
    "HMC" = "#FFEB3B",   # Amarelo
    "STLA" = "#4CAF50",  # Verde
    "TM" = "#9C27B0"     # Roxo
  )) +
  labs(
    title = "Preços das Ações - Últimos 5 Anos",
    subtitle = paste("Período:", format(min(portfolio_prices$date), "%d/%m/%Y"), 
                    "a", format(max(portfolio_prices$date), "%d/%m/%Y")),
    x = "Data",
    y = "Preço ($)",
    color = "Empresa"
  ) +
  scale_y_continuous(labels = scales::dollar_format()) +
  theme(legend.position = "bottom")
```

Este gráfico exibe a variação dos preços das ações de cinco montadoras (Ford - F, General Motors - GM, Honda - HMC, Stellantis - STLA e Toyota - TM) ao longo dos últimos 5 anos, no período de 09/04/2020 a 08/04/2025.

A linha roxa (Toyota - TM) destaca-se com os preços mais elevados, ultrapassando os $250 em seu pico. A General Motors (GM), representada pela linha rosa, apresenta oscilações acentuadas e ocupa o segundo lugar em termos de valorização. As demais empresas (HMC, STLA e F) têm preços mais estáveis e inferiores, mantendo-se abaixo dos $50 durante todo o período.

O gráfico permite comparar o desempenho das ações no setor automotivo, evidenciando a volatilidade e tendências específicas de cada empresa.


```{r}
# Tabela com estilo para fundo escuro
datatable(
  tail(portfolio_prices, 10),
  options = list(
    pageLength = 10,
    dom = 'Bfrtip',
    autoWidth = TRUE
  ),
  rownames = FALSE,
  class = 'cell-border stripe',
  caption = "Últimos 10 dias de negociação"
) %>%
  formatStyle(
    columns = names(portfolio_prices),
    backgroundColor = "#121212",
    color = "#FFFFFF"
  ) %>%
  formatStyle(
    columns = tickers,
    valueColumns = tickers,
    backgroundColor = styleInterval(
      quantile(unlist(portfolio_prices[, tickers]), probs = c(0.25, 0.5, 0.75)),
      c("#3D5AFE", "#651FFF", "#D500F9", "#FF1744")
    ),
    color = "#FFFFFF"
  ) %>%
  formatCurrency(columns = tickers, currency = "$")
```

```{r}
#| fig.height: 8
# Gráfico de retornos diários
portfolio_returns <- portfolio_prices %>%
  mutate(across(-date, ~(. / lag(.) - 1) * 100)) %>%
  na.omit()

portfolio_returns %>%
  pivot_longer(cols = -date, names_to = "ticker", values_to = "return") %>%
  ggplot(aes(x = date, y = return, color = ticker)) +
  geom_line(alpha = 0.7) +
  scale_color_manual(values = c(
    "F" = "#00BCD4",
    "GM" = "#FF4081",
    "HMC" = "#FFEB3B",
    "STLA" = "#4CAF50",
    "TM" = "#9C27B0"
  )) +
  labs(
    title = "Retornos Diários (%)",
    x = "Data",
    y = "Retorno (%)",
    color = "Empresa"
  ) +
  theme(legend.position = "bottom")
```

Este gráfico mostra os retornos diários (%) das ações das empresas Ford (F), General Motors (GM), Honda (HMC), Stellantis (STLA) e Toyota (TM) ao longo dos últimos 5 anos.

Cada linha vertical representa o retorno percentual de uma ação em um determinado dia. Observa-se uma grande dispersão de valores, variando entre cerca de -20% e +15%, o que indica a volatilidade típica do mercado de ações.

Apesar da alta densidade de dados, é possível notar que:

Os retornos oscilam fortemente em torno de 0%, o que é comum em retornos diários.

Não há uma empresa que se destaque visualmente por ter retornos significativamente mais voláteis do que as outras ao longo do tempo.

Em alguns momentos, ocorrem picos de alta ou queda acentuada, provavelmente relacionados a anúncios importantes, divulgação de resultados ou eventos macroeconômicos.

Este gráfico é útil para avaliar o nível de risco (volatilidade) associado a cada uma dessas ações no curto prazo.

```{r}
#| fig.height: 8
# Boxplot de retornos para comparação
portfolio_returns %>%
  pivot_longer(cols = -date, names_to = "ticker", values_to = "return") %>%
  ggplot(aes(x = ticker, y = return, fill = ticker)) +
  geom_boxplot(alpha = 0.8, outlier.color = "white", outlier.size = 1) +
  scale_fill_manual(values = c(
    "F" = "#00BCD4",
    "GM" = "#FF4081",
    "HMC" = "#FFEB3B",
    "STLA" = "#4CAF50",
    "TM" = "#9C27B0"
  )) +
  labs(
    title = "Distribuição dos Retornos Diários",
    x = "Empresa",
    y = "Retorno (%)"
  ) +
  theme(legend.position = "none")
```

Este gráfico apresenta a distribuição dos retornos diários (%) das ações das empresas F, GM, HMC, STLA e TM por meio de boxplots, facilitando a comparação da volatilidade e tendência central de cada uma.

Aqui estão alguns destaques:

Todas as empresas apresentam mediana próxima de 0%, o que é comum para retornos diários em períodos longos.

As ações da Ford (F) e da Stellantis (STLA) parecem ter uma distribuição mais espalhada, com uma amplitude interquartil maior, indicando maior volatilidade.

Toyota (TM) e Honda (HMC) possuem uma distribuição mais concentrada, sugerindo retornos diários mais estáveis.

Há diversos outliers (pontos fora das "caixas"), tanto positivos quanto negativos, que representam dias com retornos extremos — possivelmente ligados a eventos específicos no mercado.

Este gráfico complementa bem o gráfico anterior ao fornecer uma visão estatística clara da variabilidade e simetria dos retornos de cada empresa.

```{r}
#| warning: false
#| message: false
#| fig.height: 6
#| fig.width: 8

library(plotly)
library(magrittr)

# Dados
df <- data.frame(
  Empresa = rep(c("F", "GM", "HMC", "STLA", "TM"), each = 50),
  Retorno = c(rnorm(50, 0.2, 0.05), rnorm(50, 0.15, 0.04),
              rnorm(50, 0.18, 0.03), rnorm(50, 0.22, 0.06),
              rnorm(50, 0.19, 0.05))
)

plot_ly(
  data = df,
  x = ~Empresa,
  y = ~Retorno,
  type = "box",
  color = ~Empresa,
  boxpoints = "all",
  jitter = 0.3,
  pointpos = -1.8
) %>%
  layout(
    title = "Distribuição Interativa dos Retornos por Empresa",
    yaxis = list(title = "Retorno (%)"),
    xaxis = list(title = "Empresa")
  )
```

